臺灣臺南地方法院民事判決　八十九年度重訴字第四○七號
　　原　　　告　　乙○○
　　　　　　　　　己○○
　　被　　　告　　戊○○
　　　　　　　　　庚○○
　　右一被告　　　丁○○○
　　被　　　告　　辛○○
　　右一被告　　　甲○○
　　被　　　告　　丙○○
右當事人間請求返還不當得利等事件，本院判決如左：
　　主　　　文
原告之訴及其假執行之聲請均駁回。
訴訟費用由原告負擔。
　　事　　　實
甲、原告方面：
　一、聲明：
　　(一)被告應各給付原告新台幣（下同）三千萬元，及其中二千五百萬元自民國八十
　　　三年二月十五日起，五百萬元自八十三年六月三十日起，均至清償日止，按週
　　　年利率百分之五計算之利息。
　　(二)被告中之一人或數人已清償前項給付之全部或一部時，他被告對於已清償之部
　　　分免給付責任。
　　(三)訴訟費用由被告負擔。
　　(四)願供擔保請准宣告假執行。
　二、陳述：
　　(一)原告等二人為夫妻，八十三年二月間，被告戊○○、庚○○兩兄弟，透過被告
　　　辛○○、丁○○○之居間，向原告等人仲介借款，並均稱戊○○、庚○○兄弟
　　　有台北縣林口鄉○○段四二之一一號及同段六七之五號等二筆土地願給原告設
　　　定抵押。原告乃委託在台南市第五信用合作社主管放款信用調查業之被告甲○○，專程前往台北調查各筆土地實情。詎甲○○於前往實地勘查，閱覽土地資
　　　料，知悉國宅段四二之一一號土地已向北投鄉農會先後設定抵押第一順位三千
　　　萬元，第二順位一千八百萬元，已無剩餘價值，且伊亦親自到北投鄉農會查詢
　　　戊○○、庚○○兩人之借貸情形，獲悉已停繳利息，恐將拍賣抵押物，竟與居
　　　間人辛○○、丁○○○達成默契，祕不告知原告。在原告尚未表示同意前，即
　　　利用原告己○○交付之身份證影本，擅自刻印為己○○在四二之一一號土地設
　　　定第三順位抵押權四千萬元，抵押權證書則由甲○○保管。甲○○並佯稱二筆
　　　土地均抵押（即四二之一一號及六七之五號），其實僅國宅段四二之一一號設
　　　定末順位抵押而已，並吹噓兩筆土地價值遠超過四千萬元，建議原告如數借給
　　　戊○○兄弟。原告因臨時未備如此鉅款，未能立即答應，戊○○、庚○○兄弟
　　　，乃夥同辛○○，丁○○○、丙○○，謊稱六七之五號土地，已向他人購買，
　　　付清價金，但因欠款繳付增值稅二千五百萬元，要求原告墊借二千五百萬元，
　　　並以此筆土地買賣委託嘉義縣東石鄉農會辦理中，二千五百萬元直接交給該農
　　　會理事長丙○○即可，土地過戶後，即可貸出鉅額借款償還二千五百萬元，當
　　　場並由丁○○○打電話給東石鄉農會，再打電話給丙○○，以取信於原告。原
　　　告認為既係農會代辦土地過戶，又由理事長出面在電話中證實，遂相信被告等
　　　人而將二千五百萬元匯交被告丙○○。之後，如石落大海，被告不但無還錢之
　　　意，其所謂東石鄉農會受其委託辦理土地過戶及允給被告以該土地借出鉅款，
　　　均屬全面之謊言，實則被告等人假藉農會代辦土地增值稅之名，詐騙原告。
　　(二)嗣原告抵押之土地，遭北投鄉農會查封，戊○○、庚○○，又謊稱土地價額遠
　　　超過農會之抵押，若被賤價拍賣太可惜，要求原告替其代付利息及執行費用共
　　　五百萬元，將土地登記為原告己○○名下。原告為保全自己債權，不得已又代
　　　墊五百萬元。然被告等仍舊欠付利息，以致最後又被查封、拍賣，所得金額尚
      不足清償北投鄉農會之抵押借款。以上事實，已經鈞院刑事庭判處被告等人共
      同詐欺罪。
　　(三)被告等除侵權行為外，被告戊○○、庚○○、丙○○，就詐騙之二千五百萬元
　　　及五百萬元，為無法律上原因而受利益致原告受有損害，自應依不當得利之法
　　　律關係償還原告。被告甲○○受原告委任調查戊○○、庚○○兄弟之信用狀況
　　　，竟秘不將抵押土地僅有一筆，已設定第一、二順位抵押權共四千五百萬元，
　　　遠超過土地之價值，且戊○○兄弟已停止支付利息，被告辛○○、丁○○○與
　　　甲○○同夥加害原告，而賴、郭二人身為居間人，依民法第五百六十七條規定
　　　，對於顯無支付能力之人，不得為其媒介。王、賴、郭三人共同違反委任契約
　　　及居間應遵守之義務，自應賠償原告三千萬元。
　　(四)原告起訴時，起訴之事實理由已就被告等六人分別為共同侵權行為、無法律上
　　　原因受有利益、及違反委任契約與居間應遵守之義務詳為記載。對被告丙○○
　　　部分之請求，則分載於起訴狀第三頁第七、九、十、十二行及第四頁第八、九
　　　行，其中於起訴狀第四頁第八、九兩行清楚記載：「被告等除犯侵權行為外，
　　　被告戊○○、庚○○、丙○○，就詐騙之二千五百萬元及五百萬元，為無法律
　　　上原因而受利益致原告受損害，自應依不當得利之原則償還利益於原告」。惟
　　　起訴狀當事人欄漏列被告丙○○，茲依民事訴訟法第二百四十四條第一項第一
　　　款、第一百二十二條，補正被告丙○○之姓名及住所。
　　(五)若鈞院認原告八十九年九月二十五日準備書狀將丙○○列為被告，非屬補正，
　　　而為訴之追加（追加被告丙○○）時，因對被告丙○○部分之請求與其餘五個
　　　被告之請求之基本事實均為相同，且本件訴訟於八十九年九月二十五日甫第一
　　　次開庭，追加被告丙○○，對被告丙○○以及對其餘五位被告而言，均無礙其
　　　防禦及訴訟之終結，依新修正民事訴訟法第二百五十五條第一項第二款及第七
　　　款，原告得於本件訴訟追加被告丙○○。
　　(六)被告戊○○、庚○○兄弟，假藉借貸之名，以遂詐欺之實，不但取款後分文不
　　　還，更有左列証據足以証明：
　　1.林口鄉○○段四二之一一號土地，由被告庚○○於八十三年二月八日因買賣而
　　　登記為庚○○名下，依買賣當時土地已設定三千萬元及一千八百萬元抵押權給
　　　北投鄉農會之事實，可見扣除抵押權後實際上買賣所付價金幾等於零。被告等
　　　人以借款為藉口向原告行騙之時，亦為八十三年二月間，足証被告戊○○兄弟
　　　已設計買受無擔保價值之土地為誘餌，為原告設定抵押，詐騙鉅額金錢。此部
　　　分請參考台彎高等法院台南分院八十八年上易字第七○三號刑事判決書第四頁
　　　最後一行至第五頁。原告並附呈土地謄本為証。
　　2.同右段六七之五號土地，為第三人黃政則、黃國書、黃國瑋等共有，並非被告
　　　戊○○、庚○○所有，竟然謊稱為其所有，與前項土地共同設定四千萬元給原
　　　告。茲檢附土地謄本及切結書各一件為證。
　　3.被告戊○○並未向第三人黃政則購買六七之五號土地，竟佯稱已付清價金買受
　　　，正委託東石鄉農會辦理所有權移轉，因缺少二千五百萬元繳增值稅，一經原
　　　告借錢給伊匯給農會理事長丙○○，即可完成登記而由農會借出鉅額貸款，再
　　　清償原告。為堅原告之信心，戊○○，庚○○與共同被告丁○○○、辛○○、
　　　東石鄉農會理事主席丙○○並串演假裝有此事，有共同被告等人在刑事法院之
　　　供述可証。
　　4.被告戊○○，庚○○並無借款之意思，係以佯稱借款而行詐欺之實，已經刑事
　　　判決認定甚詳，請參酌刑事判決。
　　(七)被告丙○○身為東石鄉農會理事長，明知東石鄉農會並未替被告戊○○兄弟代
　　　辦林口鄉○○段六七之五號過戶及貸款手續，竟相互勾結，以電話謊稱有此事
　　　而收受原告匯交之增值稅二千五百萬元，有左列証據可稽：
　　1.辛○○在刑事案件供稱：「丙○○是東石鄉農會理事長，戊○○說貸款跟農會
　　　有關，所以要匯款到丙○○處，所以我才跟翁素如說，翁才跟乙○○說匯款到
　　　丙○○處，並以電話連絡過」，丁○○○亦供稱：「我知道這事，我建議向東
　　　石鄉農會查詢丙○○，戊○○建議為安全起見將錢匯入東石鄉農會，我電話查
　　　詢一○五，找到丙○○，由小姐証實丙○○是理事長無誤，當時他不在，辛○○告訴我丙○○行動電話號碼，由我撥丙○○行動電話，又稱：「我打電話至
　　　東石鄉農會問是否有丙○○，我打大哥大給丙○○向他問是否本人，是否戊○○買土地貸一億多萬元要付增值稅，他說有的，有要貸款的事，大哥大的號碼
　　　是從辛○○得知的，他有說要貸款的事，資料還沒完整，增值稅還沒繳不能貸
　　　」。
　　2.被告丙○○在刑案已承認接過電話，並於八十三年二月十五日收到原告匯交之
　　　二千五百萬元。
　　(八)被告戊○○、庚○○、丙○○以借貸之名行詐騙之實，本質上即屬侵權行為，
　　　根本無合法借貸關係之存在，其詐騙所得之款，包括增值稅二千五百萬元，及
　　　原告代償利息等五百萬元，共三千萬元，為無法律上之原因受利益，致原告受
　　　損害，自應依不當得利之原則，各就全部金額負返還原告之責。
　　(九)被告丁○○○、辛○○二人，係本件借款（實則詐騙）之媒介，即居間人。按
　　　：「居間人關於訂約事項，應就其所知，據實報告於各當事人，對於顯無支付
　　　能力之人，或知其無訂立該約能力之人，不得為媒介」（民法第五百六十七條
　　　）。依左列事証，各該被告，顯然違反居間人之義務，且進而共同詐騙原告：
　　1.台灣高等法院台南分院刑事判決已認定丁○○○，辛○○共同詐欺。
　　2.鈞院八十六年度自字第一一五號詐欺案卷第四十頁正反面，第五十七頁，第六
　　　十七頁反面，第六十八頁正反面，第一四七頁正反面（証三），各該被告及甲○○均承認實際看過土地資料及實地勘查，與丙○○通電話以堅原告之信心。
　　　被告二人既經過審閱勘查，當然已知悉土地之公告價值，市價，及已設定之抵
　　　押共四千八百萬元，已無剩餘價值又知悉六七之五號土地並非戊○○兄弟所有
　　　，更無買受之事實，竟秘而不告知原告，反以兩筆土地游說原告借款與戊○○
　　　兄弟，且與戊○○及丙○○等人串演電話表演，使原告誤信既有農會理事長出
　　　面肯定六七之五號土地由戊○○兄弟買受待繳增值稅而被騙匯交丙○○二千五
　　　百萬元。被告二人實已違反居間之義務，應負契約上損害賠償之責。
　　(十)被告甲○○受原告委託調查鑑估戊○○兄弟之土地，違反其任務，加損害於原
　　　告，有左列証據可稽：
　　1.甲○○承認受原告委託調查土地價格。
　　2.又承認到台北瞭解事實，實地看過土地。
　　3.被告辛○○供承：「遂同意翁素如與本人帶者土地所有資料到台南市五信合作
　　　社給甲○○鑑定勘察該筆土地之價值再決定」。
　　4.辛○○供稱：「甲○○打電話給乙○○同意匯款」。
　　　戊○○兄弟所有之四二之一一號土地，已設定四千八百萬元抵押，已無任何剩
　　　餘價值，依甲○○專司合作社放款之鑑定調查工作之專業知識及經驗，決無可
　　　能不知。此筆土地最後經法院拍賣無人承買而由債權人台北縣北投鄉農會以四
      千一百七十三萬元承受，尚未能完全清償抵押權本金四千八百萬元，即足証明
      甲○○背信。再查六七之五號土地，根本即非戊○○兄弟之土地，亦未向他人
      所買，甲○○既看過資料，明知此事實，竟與戊○○兄弟勾結，謊稱六七之五
      號土地亦在陳某貸款擔保之一，在台南市五信總社甲○○處書寫切結書。是其
      違反委任契約，形同吃裡扒外，加損害於原告，自應依違反委任契約負損害賠
      償之責。
　三、證據：提出本院八十六年度自字第一一五號、八十八年度自緝字第一七號刑事
　　　判決、九十年度自字第二六三號刑事裁定、臺灣高等法院台南分院八十七年度
　　　上易字第九七二號、八十八年度上易字第七○三號、九十年度上更（一）字第
　　　三五號刑事判決各一件、土地登記簿謄本二件、切結書一件、刑卷筆錄、拍賣
　　　文件為證。
乙、被告戊○○方面：
　　被告未於最後言詞辯論期日到場，惟據其先前到場所為之聲明及陳述為：
　一、聲明：同意原告請求。
　二、陳述：同意賠償原告三千萬元，但與原告間還有其他糾紛，待服刑期滿後，就
　　　會把這筆錢提存在法院，再清償原告。
丙、被告庚○○方面：
　　被告未於最後言詞辯論期日到場，惟據其先前到場所為之聲明及陳述為：
　一、聲明：原告之訴駁回。
　二、陳述：當初是伊胞兄戊○○向伊借國宅段的土地作擔保，表示一個月內就可以
　　　塗銷歸還，並未告知用途。本件與伊無關，是乙○○與伊胞兄戊○○談的，伊
　　　沒有拿到錢。之後戊○○有告訴伊說錢還不出來，要伊把土地過戶給己○○，
　　　伊也把土地過戶完畢，現在要伊負責並無道理等語，以為置辯。
丁、被告丁○○○方面：
　一、聲明：原告之訴及其假執行之聲請均駁回；如受不利判決，願供擔保請准宣告
　　　免為假執行。
　二、陳述：
　　(一)原告夫妻是被告丈夫之多年好友，但被告對戊○○、庚○○、丙○○及甲○○
　　　等四人，均素不相識，僅因辛○○為戊○○覓金主借款，被告知原告有資金貸
　　　款生息，乃予以介紹而已，且原告猶特別委請台南市第五信用合作社專司徵信
　　　調查之專業人員甲○○從事調查評估，再決定抵押貸款，並親自與丙○○電話
　　　求證後，匯款二千五百萬元與丙○○，結果縱被詐騙，殊非被告所得預見，況
　　　被告並未獲得任何利益，連應得之介紹佣金，亦分文未得，原告空言指稱被告
　　　與其他被告共謀詐欺云云，顯屬無據。
　　(二)原告當初向台南地檢署具狀控告丙○○、戊○○及庚○○等三人詐欺（八十五
　　　年度偵字第二四四五號），並舉被告為證人，詎再追加被告為共犯，嗣改提自
　　　訴，鈞院一審判決被告無罪（八十六年度自字第一一五號），原告上訴二審後
　　　，固改判被告有罪，但其理由僅謂「本件自訴人乙○○夫婦與被告丙○○、戊○○、庚○○互不認識，係因被告丁○○○、辛○○聲稱庚○○、戊○○有台
　　　北地區昂貴之土地二筆願抵押貸款，及委由甲○○前往調查土地價值後，方始
　　　被騙。」等語而已，然被告與丙○○、戊○○及庚○○等三人亦互不認識，何
　　　以構成共犯並未敘明，自不能採為原告有力之證據，況該第二審刑事判決，業
　　　經檢察官因被告之聲請而上訴第三審法院，迄未確定，尤不足為被告有何違背
　　　居間人義務之證據。
　　(三)再者，原告乙○○又以其擔任當時南市第五信用合作社理事之關係，另委託在
　　　台南市第五信用合作社主管放款信用調查之被告甲○○專程前往台北調查各筆
　　　土地等情，並到北投鄉農會查詢戊○○、庚○○兩人之信用情形，再自行決定
　　　抵押貸款事宜，故被告僅單純告知借貸之機會而已，並無其他義務，被告之所
　　　知，亦不超過原告得自甲○○所知為多。則縱認甲○○調查結果，知悉國宅段
　　　四二之一一號土地已無剩餘價值及戊○○等二人已有停繳利息情事，既非被告
　　　所查悉，被告自無違背告知義務之可言。況國宅段四二之一一號土地，已有前
　　　順位四千八百萬元抵押權之設定，以及六七之五號土地尚未過戶戊○○兄弟之
　　　事實，原告均已知悉，才會將原先七千萬元借款額之約定，就四二之一一地號
　　　土地設定四千萬元之抵押權為擔保，而只借出二千五百萬元，供交付六七之五
　　　號土地增值稅辦理移轉登記之用，原告空言被告違反居間人之義務，並無理由
　　　。況匯款二千五百萬元給丙○○，係原告與丙○○在電話中交談求證後，自己
　　　所做的決定，業據原告在告訴丙○○等三人詐欺之告訴狀中所自承，而被告根
　　　本不認識丙○○，在原告擬匯款之前，被告為原告匯款安全著想，猶掛長途電
　　　話至東石鄉農會，經接話小姐證實其農會理事長為丙○○無訛，因丙○○適不
　　　在農會，乃又打其行動電話，俟接通後，交由原告乙○○親自與丙○○交談求
　　　證，被告小心行事，竟反被指為共同詐欺，寧有是理！
　　(四)又原告既自認抵押之四二之一一號土地，於北投鄉農會查封後，為保全自己債
　　　權，聽從戊○○、庚○○之建議，支付五百萬元以撤銷查封，並將該抵押土地
　　　登記為原告陳惠美名下，則顯係承擔前順位之抵押債務，而以五百萬元之價購
　　　買該抵押物無疑。其後原告反悔不繳利息，以致最後又被查封拍賣，其有利不
　　　利之後果，理應由原告自負，難謂被告有何共同詐欺或違反居間義務之行為。
　　(五)綜上所述，原告依據侵權行為之法律關係，就同一案件起訴，並經臺灣高等法
　　　院台南分院八十七年度重訴字第四八號判決原告敗訴確定在前，其嗣後又以被
　　　告違反居間義務為由請求賠償，如其依據之法律關係仍屬侵權行為，縱認未違
　　　反一事不再理原則，其請求權亦已罹二年時效而消滅。原告雖又主張被告違反
　　　居間人義務，應負契約上之損害賠償責任云云，惟姑不論被告並無違反居間義
　　　務，依民法第五百七十一條之規定，居間人違反居間義務，亦僅發生不得向委
　　　託人請求報酬及償還代墊款之效果而已，並非請求損害賠償，故原告依據侵權
　　　行為、債務不履行及不當得利之法律關係，訴請被告賠償，均無理由。
戊、被告辛○○方面：
　　被告未於最後言詞辯論期日到場，惟據其先前到場所為之聲明及陳述為：
　一、聲明：原告之訴駁回。
　二、陳述：
　　(一)本件借貸被告參與之經過如下：
　　1.八十三年二月間，被告經由一位吳小姐介紹認識戊○○，得知戊○○有一筆坐
　　　落在台北縣林口鄉○○段六七之五地號之建地，面積三九二‧三坪，公告現值
　　　約在五千五百萬元，位在台北林口重劃區內，面臨十二米與八米之道路三角窗
　　　地帶，位置良好。戊○○備妥該筆土地之地籍圖、登記簿謄本，及買賣國宅段
　　　六七之五號土地之過戶增值稅單影本載有須繳交二千四百九十多萬元等資料，
　　　向被告稱伊向他人購買該筆土地，原所有權人因無銀行貸款，需要有金主商借
　　　第一胎押借七千萬元，含繳交增值稅及給付賣方尾款等，以便辦理過戶。並稱
　　　已洽妥嘉義縣東石鄉農會貸款後即可償還金主，可供查詢云云。被告依經驗判
　　　斷認為戊○○所述為合理，進而連絡舊識丁○○○協助仲介借款，經丁○○○
　　　表示她有舊友乙○○曾多次經營類似借貸案件，並有經驗。經丁○○○與乙○○連絡後，吳表示有興趣，遂擇日約定時間到其住處說明及閱覽資料。翌日，
　　　乙○○評估認為可行，才連絡並介紹其屬下即當時亦在台南市第五信用合作社
　　　任職放款業務徵信之員工甲○○予被告認識，並吩咐被告及郭二人陪同甲○○
　　　北上查看土地，並約戊○○見面瞭解細節等等。：：：回來數天後，吳、王商
　　　量表示願意配合借款七千萬元定案。惟因國宅段六七之五號土地需先繳交二千
　　　四百九十餘萬元之土地增值稅後，始能辦理產權移轉，也才可以設定抵押權給
　　　己○○，因原地主不同意賣了土地又當借款債務人，故乙○○為了在先付款墊
　　　繳增值稅之前，為求得些許保障，就又詢問戊○○是否還有另筆土地可供其意
　　　思意思設定擔保，只要有抵押，第二胎也無所謂，經雙方協商後，戊○○表示
　　　其弟庚○○有向人洽購國宅段六七之五號土地附近同段四二之一一號土第一筆
　　　，面積三四九坪，公告現值約四千多萬元，依八十三年時之價值估算，市價約
　　　七千多萬元，農會現借款四千萬元，可先提供抵押二胎後，再付款繳稅，待六
　　　七之五地號土地過戶後，同時連件辦理第一胎七千萬元之借款抵押權，才撥付
　　　餘款四千五百萬元，以供付買賣尾款及仲介佣金，及扣除借款利息。經徵詢乙○○同意後，決定用其妻己○○為抵押權設定人，並取出己○○之身分證影本
　　　傳真到台北給戊○○辦理設定抵押手續，為求簡便，戊○○電話中還徵詢乙○○表示可在台北代為刻一枚己○○印章，即可辦理抵押權設定，不必再從台南
　　　郵寄印章耽擱時日，乙○○夫婦也同意。於是，雙方此時就借款金額、利息、
      佣金、放款後繳稅之配合細節，甚至清償時乙○○需如何配合農會放款之抵押
      權塗銷等種種問題，協商無意見後拍版定案。乙○○也同時吩咐戊○○可以辦
      理設定了，完成再予連絡，他會準備北上在台北銀行開戶再匯入錢繳增值稅，
      取得六七之五號土地過戶及設定資料向地政送件。
　　2.於是戊○○辦妥設定四二之一一號土地之抵押手續後，便告知乙○○，怎料乙○○此時反悔稱不想借了可是土地已經設定在案，陳氏兄弟在台北等候不到乙○○後，便相偕南下住入台南大飯店等候消息，並瞭解情況，經丁○○○告知
　　　實情後，陳氏兄弟無奈，只好請己○○轉告乙○○，無論如何需對這件已經設
　　　定完成等放款之借款事實與借方談清楚，不想借也要把已經設定給己○○四千
　　　萬元之國宅段四二之一一號土地之債權，備妥印鑑證明及相關證件供陳氏兄弟
　　　二人向地政機關辦理塗銷抵押權，及所花費設定之規費計約五萬元還給人家才
　　　合理，這是戊○○的立場。怎知，當時乙○○又捨不得沒有賺到錢還需理賠數
　　　萬元虧損，於是才又在電話中與戊○○協商，最後由乙○○應允借給戊○○二
　　　千五百萬元幫助陳氏兄弟代墊繳交增值稅，好讓戊○○把國宅段六七之五號土
　　　地過戶完成，可順利向嘉義東石鄉農會貸款，還清乙○○。條件是借代墊款只
　　　有十天，利息是二百萬元含佣金百分之二，每逾期一日以一十二萬八千元作為
　　　違約金，並加附切結書要陳氏兄弟把國宅段六七之五號土地過戶完成後需追加
　　　設定三千萬元之抵押權給己○○，才肯匯出借款。經雙方同意後，乙○○就連
　　　絡甲○○在第五信用合作社等候，並吩咐被告帶庚○○親自到台南市○○路分
　　　社找甲○○，並依乙○○之意思簽寫借款本票及切結書。戊○○稱增值稅單置
　　　於東石鄉農會理事長丙○○那裡，可以查證詢問，並提供丙○○之行動電話給
　　　乙○○及丁○○○查詢，才得以問知丙○○之農會帳戶，由乙○○連絡永樂分
　　　社櫃臺員直接匯款給丙○○，是完成此樁借款經過。
　　3.事隔二十天後，未見戊○○有還款動作，乙○○遂要求被告與丁○○○北上找
　　　陳氏兄弟協商清償事宜。乙○○並要求陳氏兄弟，若暫時未能償還借款，希望
　　　就把那筆已被己○○設定債權之國宅段四二之一一號土地過戶到己○○名下，
　　　待日後清償時再行商議。並也墊付農會滯繳之利息。戊○○另提供其他不動產
　　　給乙○○作為擔保，乙○○亦順利過戶完成，並承受下原農會之借款，也續繳
　　　農會五個月的利息，並由戊○○認帳後一切圓滿平息紛擾，乙○○與戊○○間
　　　日後也開始共同投資他們的焚化爐事業，被告與丁○○○至此即未再介入乙○○與戊○○間之借款糾紛。
　　4.迄至三年後，被告始於八十六年得知乙○○對陳氏兄弟及丙○○提出詐欺告訴
　　　，當時還請丁○○○及甲○○當證人。怎料事後卻提起自訴稱被告與郭、王二
　　　人共同與陳氏兄弟、丙○○共同詐欺。
　　(二)被告只是從中介紹戊○○與原告乙○○認識，至於是否同意借貸是由原告自己
　　　去評估的，不能因為戊○○兄弟事後未還錢，就要要求被告負責，況本件被告
　　　並未拿到任何仲介費用，焉有不當得利之問題？
己、被告甲○○方面：
　一、聲明：原告之訴及其假執行之聲請均駁回；如受不利判決，願供擔保請准宣告
　　　免為假執行。
　二、陳述：
　　(一)否認原告對於被告甲○○一切不利之主張。
　　(二)按原告係主張被告甲○○違反委任契約，致其遭受三千萬元損失，而請求被告
　　　應賠償三千萬元。然查原告於另案台南高分院八十七年重訴字第四十八號中，
　　　亦以被告違反委任契約為由，主張對被告依侵權行為及違反委任契約約定請求
　　　損害賠償。且該案判決理由中亦認：「：：原告等又主張本於債務不履行（違
　　　反委任契約約定）之法律關係，請求被告等五人應連帶賠償其所受之損害，尚
　　　於法不合」等語。顯然原告已依違反委任契約請求被告損害賠償而遭判決敗訴
      確定在案。原告又提起本件訴訟，有違一事不再理原則，請駁回其訴。
　　(三)次查，原告又主張依不當得利法律關係，請由被告等償還利益。惟民法第一百
　　　七十九條不當得利之要件需具備：一方無法律上原因而受利益，他方受有
　　　損害，受益者與受損者間需有因果關係。本件原告主張其遭受三千萬元之損
　　　失，其中二千五百萬元為支付土地增值稅，另五百萬元係代付戊○○、庚○○
　　　二兄弟滯欠北投鄉農會之利息及執行費用。按繳納土地增值稅係依稅法之規定
　　　，而繳納利息與執行費用，係基於契約與法律之規定，均非「無法律上」之原
　　　因。且二筆款項分別交付稅捐單位及農會，並非交付被告甲○○，再者，甲○○亦無受利益之情，則原告主張依不當得利請求被告賠償，應無理由。
　　(四)原告又主張被告甲○○違反委任契約，應賠償三千萬元云云。然依民法第五百
　　　四十四條規定，委任人僅得請求損害賠償。而損害賠償之請求權時效，亦為二
　　　年，本件自八十三年二月間至今已有七年之久。且原告於八十四年十一月三日
　　　即知悉其受損害及賠償義務人之事實，此為另案台南高分院八十七年重訴字第
　　　四十八號之確定判決所認定在案。其請求顯然已罹時效。則其再依違反委任契
　　　約提起本訴，請駁回其訴。
　　(五)原告乙○○為台南市第五信用合作社理事兼放款審核委員，有乙○○在刑事案
　　　卷之供述可稽。原告既為放款審核委員，則其對於抵押借款之作業流程當然知
　　　之甚詳。且庚○○在八十三年二月十五日在第五信用合作社書立切結書，表示
      願以台北縣林口鄉○○段四二之一一號及同段六七之五號兩筆土地向己○○貸
　　　款三千萬元，此有卷附該切結書及土地謄本可證。而原告乙○○為放款審核委
　　　員，則有人向其貸款必會要求貸款人提供土地謄本，並詳細查核欲貸款土地之
　　　抵押情形，此乃眾所週知事實。足見被告甲○○偕同丁○○○及辛○○等人去
　　　台北系爭土地現場，係看土地四周之環境，要非查看系爭土地有否設定抵押權
　　　。如依原告所言，甲○○係去查看土地有否設定抵押權，而甲○○明知該土地
　　　業經台北縣北投農會設定第一順位抵押權，竟隱匿該土地已抵押之事實，此種
　　　供述實違常理，委不足採。
　　(六)被告表示另案台南高分院八十七年度重訴字第四十八號，對於其主張違反委任
　　　契約部份，因訴之追加致被駁回。然原告在上揭案件中其追加之訴部份，係追
　　　加「不當得利」，因他造不同意而被駁回，亦有該裁定可憑。至於「違反委任
　　　契約部份」則經原審實體判決，此觀該案判決理由自明。原告有違一事不再理
　　　原則。
庚、被告丙○○方面：
　一、聲明：原告之訴及其假執行之聲請均駁回；如受不利判決，願供擔保請准宣告
　　　免為假執行。
　二、陳述：
　　(一)本件原告原起訴狀並未以被告為請求之對象，而本件亦非屬必要共同訴訟，被
　　　告之住所地亦非在臺南縣市，原告對被告此一部份之追加顯不合法，先此敘明
　　　。
　　(二)又按民法上之不當得利係指無法律上之原因而受利益，致他方受損害者而言，
　　　本件原告主張其借款與共同被告戊○○，並由戊○○指示原告將二千五百萬元
　　　匯入被告之東石鄉農會帳號，事後發覺戊○○未依期返還，乃認係受被告等人
　　　之詐騙，雖其提起詐欺告訴，被告等人已經法院判決在案。但查二千五百萬元
　　　之部分，係因原告為履行借貸法律關係所為之給付（原告曾經由訴外人周金龍
　　　借款與戊○○二千餘萬元，並持有戊○○或其弟陳建隆因借款所簽發之本票或
　　　支票，此亦經周金龍及戊○○於刑事案件偵查及審理中陳述在卷），只不過依
　　　借款人戊○○之指示，囑原告將款項匯與被告，而戊○○所以要將款項指示匯
　　　與被告，係因陳某之前即以支票透過第訴外人周金龍向被告借款，計積欠被告
　　　款項二千餘萬元，故乃指示原告將款項匯入被告之帳號內，以清償陳某所借之
　　　款項，戊○○再將其中五百萬元領回（由被告提出現金五百萬元交付與周金龍
　　　，並將戊○○之借款憑證返還給周某），而逕以其中之二千萬元返還與被告。
　　　故本件原告之給付款項係基於借貸契約關係而為給付，並非無法律上之原因。
　　　二千萬元係因共同被告戊○○清償前所欠被告之借款，被告取得上開款項亦非
　　　無法律上之原因。至五百萬元部分，自始僅係戊○○以被告之帳號代為收受款
　　　項，被告並無取得該款項。依上所述，本件之給付或係有法律上之原因，或被
　　　告並無受領上開款項，則原告對被告主張不當得利顯有所誤。上開關係與學者
　　　王澤鑑所稱之指示給付關係或利益第三人契約極為類似，依其之見解即令在基
　　　礎關係（即本件原告與戊○○間之借貸資金關係及陳政義與被告間之借貸對價
　　　關係）均不存在時，原告亦無由對被告主張不當得利請求權，可資參照。而本
      件原告與共同被告戊○○間顯存有借貸關係（原告迄未主張詐欺而攏銷借貸之
      意思表示），被告與共同被告間亦存有借貸關係，此亦為戊○○所是認，依上
      說明，原告主張對被告有不當利請求權存在顯無理由。
　　(三)又除上開二千五百萬元外，原告另主張應連帶給付之五百萬元部份，乃係事後
　　　原告為免於共同被告戊○○之土地被拍賣，代共同被告戊○○所代償之款項，
　　　與被告全然告無關，被告並未共同參亦無任何受領之行為，原告此一部分之亦
　　　顯無所據。
己、本院依職權向臺灣高等法院台南分院調閱該院九十年度上更（一）字第三五號偽
　　造文書刑事案件卷宗全卷（含臺灣台南地方法院檢察署八十五年度偵字第二四四
　　五號、第四二一○號偵查卷、本院八十六年度自字第一一五號刑事卷、臺灣高等
　　法院台南分院八十七年度上易字第九七二號、九十年度上更（一）字第三五號刑
　　事卷、最高法院八十九年度台上字第七八一一號刑事卷）、八十七年度重訴字第
　　四八號民事卷宗全卷。
　　理　　　由
甲、程序方面：
　一、本件被告戊○○、庚○○、辛○○三人經合法通知，未於言詞辯論期日到場，
　　　核無民事訴訟法第三百八十六條各款所列情形，爰依原告聲請，由其一造辯論
　　　而為判決。
　二、被告丙○○辯稱本件原告原起訴狀並未以被告為請求之對象，而本件亦非屬必
　　　要共同訴訟，被告之住所地亦非在台南縣市，原告對被告此一部份之追加顯不
　　　合法等語；惟查，原告之起訴狀第二頁「事實及理由」業已提及被告丙○○共
　　　同詐欺侵害原告權利云云，且該起訴狀第四頁亦請求本院判決被告丙○○應依
　　　不當得利之規定償還利益於原告，顯見原告於起訴時即有以丙○○為被告之意
　　　思，故原告起訴狀之當事人欄應僅係漏載被告丙○○，原告嗣於八十九年九月
　　　二十五日具狀就此漏載，予以補正，自屬合法，被告丙○○辯稱原告之補正屬
　　　訴之追加且為不合法云云，應非可採。又按共同訴訟之被告數人，其住所不在
　　　一法院管轄區域內者，各該住所地之法院俱有管轄權。但依第四條至前條規定
　　　有共同管轄法院者，由該法院管轄。民事訴訟法第二十條定有明文。本件原告
　　　同時以戊○○、庚○○、辛○○、丁○○○、甲○○及丙○○為共同被告，而
　　　戊○○、庚○○、丁○○○、甲○○之住所均在本院管轄區域內，依上開法條
　　　，本院對本件返還不當得利訴訟之共同被告丙○○自有管轄權。
　三、被告甲○○辯稱原告在台南高分院八十七年度重訴字第四十八號案件關於「違
　　　反委任契約」請求損害賠償部分，業經原審實體判決，有違一事不再理原則云
　　　云，惟查，經核閱該判決對於原告依據違反委任契約向被告甲○○請求損害賠
　　　償部分，乃以訴不合法為由駁回，自無既判力可言，被告甲○○辯稱原告違法
　　　一事不再理原則，亦非可採。
乙、實體方面：
　一、原告起訴主張其等二人為夫妻，於八十三年二月間，被告戊○○、庚○○兩兄
　　　弟，透過被告辛○○、丁○○○之居間，向原告等人仲介借款，並均稱戊○○
　　　、庚○○兄弟有台北縣林口鄉○○段四二之一一號及同段六七之五號等二筆土
　　　地願給原告設定抵押。原告乃委託在台南市第五信用合作社主管放款信用調查
　　　業之被告甲○○，專程前往台北調查各筆土地實情。詎甲○○查知國宅段四二
　　　之一一號土地已先後設定高額抵押權，竟與居間人辛○○、丁○○○達成默契
　　　，祕不告知原告，並佯稱上開二筆土地均設定抵押予原告，其實僅國宅段四二
　　　之一一號設定末順位抵押而已，並吹噓兩筆土地價值遠超過四千萬元，建議原
　　　告如數借給戊○○兄弟。原告因臨時未備如此鉅款，未能立即答應，戊○○、
　　　庚○○兄弟，乃夥同辛○○，丁○○○、丙○○，謊稱六七之五號土地，已向
　　　他人購買，付清價金，但因欠款繳付增值稅二千五百萬元，要求原告墊借二千
　　　五百萬元，並以此筆土地買賣委託嘉義縣東石鄉農會辦理中，二千五百萬元直
　　　接交給該農會理事長丙○○即可，土地過戶後，即可貸出鉅額借款償還二千五
　　　百萬元，原告誤信被告等人而將二千五百萬元匯交被告丙○○。嗣原告抵押之
　　　土地，遭北投鄉農會查封，戊○○、庚○○兄弟二人又謊稱土地價額遠超過農
　　　會之抵押，若被賤價拍賣太可惜，要求原告替其代付利息及執行費用共五百萬
　　　元，將土地登記為原告己○○名下，原告為保全自己債權，不得已又代墊五百
　　　萬元。以上事實，已經刑事庭判處被告等人共同詐欺罪確定。被告等除侵權行
　　　為外，被告戊○○、庚○○、丙○○，就詐騙之二千五百萬元及五百萬元，為
　　　無法律上原因而受利益致原告受有損害，自應依不當得利之法律關係償還原告
　　　。被告甲○○受原告委任調查戊○○、庚○○兄弟之信用狀況，竟秘不將抵押
　　　土地僅有一筆，已設定第一、二順位抵押權共四千五百萬元，遠超過土地之價
　　　值，且戊○○兄弟已停止支付利息，仍告知原告可借款於被告戊○○、庚○○
　　　二人，被告辛○○、丁○○○與甲○○同夥加害原告，而賴、郭二人身為居間
　　　人，依民法第五百六十七條規定，對於顯無支付能力之人，不得為其媒介。王
　　　、賴、郭三人共同違反委任契約及居間應遵守之義務，自應與其餘被告連帶賠
　　　償原告三千萬元。為此訴請判決如聲明所示。
　二、被告方面：
　　(一)被告戊○○表示：同意賠償原告三千萬元，但與原告間還有其他糾紛，待服刑
　　　期滿後，就會把這筆錢提存在法院，再清償原告。
　　(二)被告庚○○則以：當初是伊胞兄戊○○向伊借國宅段的土地作擔保，表示一個
　　　月內就可以塗銷歸還，並未告知用途。本件與伊無關，是乙○○與伊胞兄戊○○談的，伊沒有拿到錢。之後戊○○有告訴伊說錢還不出來，要伊把土地過戶
　　　給己○○，伊也把土地過戶完畢，現在要伊負責並無道理等語，以為置辯。
　　(三)被告丁○○○則以：其僅因辛○○為戊○○覓金主借款，被告知原告有資金貸
　　　款生息，乃予以介紹而已，且原告猶委請專司徵信調查之專業人員甲○○調查
　　　評估，再決定抵押貸款，並親自與丙○○電話求證後，匯款二千五百萬元與丙○○，結果縱被詐騙，殊非被告所得預見，況被告並未獲得任何利益，故被告
　　　僅單純告知借貸之機會而已，並無其他義務，被告之所知，亦不超過原告得自
　　　甲○○所知為多。又原告既自認抵押之四二之一一號土地，於北投鄉農會查封
　　　後，為保全自己債權，聽從戊○○、庚○○之建議，支付五百萬元以撤銷查封
　　　，並將該抵押土地登記為原告己○○名下，則顯係承擔前順位之抵押債務，而
　　　以五百萬元之價購買該抵押物無疑。其後原告反悔不繳利息，以致最後又被查
      封拍賣，其有利不利之後果，理應由原告自負，難謂被告有何共同詐欺或違反
      居間義務之行為。原告依據侵權行為、債務不履行及不當得利之法律關係，訴
      請被告賠償，均無理由等語，以為置辯。
　　(四)被告辛○○則以：其只是從中介紹戊○○與原告乙○○認識，至於是否同意借
　　　貸是由原告自己去評估的，不能因為戊○○兄弟事後未還錢，就要要求被告負
　　　責，況本件被告並未拿到任何仲介費用等語置辯。
　　(五)被告甲○○則以：原告提起本件訴訟，有違一事不再理原則；原告主張被告甲○○違反委任契約，應賠償三千萬元云云，然依民法第五百四十四條規定，委
　　　任人僅得請求損害賠償。而損害賠償之請求權時效，亦為二年，本件自八十三
　　　年二月間至今已有七年之久。其請求顯然已罹時效；又原告乙○○為台南市第
　　　五信用合作社理事兼放款審核委員，原告既為放款審核委員，則其對於抵押借
　　　款之作業流程當然知之甚詳。且庚○○在八十三年二月十五日在第五信用合作
　　　社書立切結書，表示願以台北縣林口鄉○○段四二之一一號及同段六七之五號
　　　兩筆土地向己○○貸款三千萬元，而原告乙○○為放款審核委員，則有人向其
　　　貸款必會要求貸款人提供土地謄本，並詳細查核欲貸款土地之抵押情形，此乃
　　　眾所週知事實。足見被告甲○○偕同丁○○○及辛○○等人去台北系爭土地現
　　　場，係看土地四周之環境，要非查看該二筆土地有否設定抵押權等語置辯。
　　(六)被告丙○○則以：原告對其所為之追加顯不合法；原告主張其借款與共同被告
　　　戊○○，並由戊○○指示原告將二千五百萬元匯入被告之東石鄉農會帳號之部
　　　分，係因原告為履行借貸法律關係所為之給付，而戊○○所以要將款項指示匯
　　　與被告，係因陳某之前即以支票透過訴外人周金龍向被告借款，計積欠被告款
　　　項二千餘萬元，故乃指示原告將款項匯入被告之帳號內，以清償陳某所借之款
　　　項，戊○○再將其中五百萬元領回，故本件原告之給付款項中之二千萬元係因
　　　共同被告戊○○清償前所欠被告之借款，被告取得上開款項亦非無法律上之原
　　　因。至五百萬元部分，自始僅係戊○○以被告之帳號代為收受款項，被告並無
　　　取得該款項。而本件原告與共同被告戊○○間顯存有借貸關係（原告迄未主張
　　　詐欺而攏銷借貸之意思表示），被告與共同被告間亦存有借貸關係，此亦為戊○○所是認，依上說明，原告主張對被告有不當利請求權存在顯無理由等語置
　　　辯。
　三、原告主張八十三年二月間，被告戊○○、庚○○兩兄弟，透過被告辛○○、丁○○○之居間，向原告等人仲介借款，原告乃委託在台南市第五信用合作社主
　　　管放款信用調查業之被告甲○○，專程前往台北調查各筆土地實情，嗣戊○○
　　　、庚○○以欠款繳付增值稅二千五百萬元，要求原告墊借二千五百萬元，並以
　　　此筆土地買賣委託嘉義縣東石鄉農會辦理中，二千五百萬元直接交給該農會理
　　　事長丙○○即可，土地過戶後，即可貸出鉅額借款償還二千五百萬元，原告乃
　　　將二千五百萬元匯交被告丙○○，嗣被告戊○○、庚○○又以土地價額遠超過
　　　農會之抵押，若被賤價拍賣太可惜，要求原告替其代付利息及執行費用共五百
　　　萬元，將土地登記為原告己○○名下，原告為保全自己債權，又代墊五百萬元
　　　等情，業據原告提出本院八十六年度自字第一一五號、八十八年度自緝字第一
　　　七號刑事判決、九十年度自字第二六三號刑事裁定、臺灣高等法院台南分院八
　　　十七年度上易字第九七二號、八十八年度上易字第七○三號、九十年度上更（
　　　一）字第三五號刑事判決各一件、土地登記簿謄本二件、切結書一件、刑卷筆
　　　錄、拍賣文件為證，且為被告所不爭執，自堪信實。
　四、原告另主張被告等人為共同詐欺之侵權行為，以及被告戊○○、庚○○、丙○○，就詐騙之二千五百萬元及五百萬元，為無法律上原因而受利益致原告受有
　　　損害，自應依不當得利之法律關係償還原告；而被告甲○○受原告委任調查戊○○、庚○○兄弟之信用狀況，竟秘不將抵押土地僅有一筆，已設定第一、二
　　　順位抵押權共四千五百萬元，遠超過土地之價值，且戊○○兄弟已停止支付利
　　　息，仍告知原告可借款於被告戊○○、庚○○等人；又被告辛○○、丁○○○
　　　與甲○○同夥加害原告，而賴、郭二人身為居間人，依民法第五百六十七條規
　　　定，對於顯無支付能力之人，不得為其媒介。被告甲○○、辛○○、丁○○○
　　　三人共同違反委任契約及居間應遵守之義務，自應賠償原告三千萬元等語，則
　　　為被告所否認，並以前詞置辯。茲分別將本院意見表示如次：
　　(一)按無法律上之原因而受利益，致他人受損害者，應返還其利益，民法第一百七
　　　十九條定有明文。亦即如受領給付如有法律上原因，自難謂為不當得利。又按
　　　被詐欺或被脅迫而為意思表示者，表意人得撤銷其意思表示，民法第九十二條
　　　第一項亦定有明文。因此，因被詐欺或脅迫而為之意思表示，在未為撤銷之意
　　　思表示之前，應仍屬有效之意思表示，其法律行為亦為有效。經查，本件原告
　　　起訴主張被告戊○○、庚○○以詐欺之方式，先後共向其借款三千萬元，其中
　　　二千五百萬元乃由原告匯入被告丙○○之帳戶中，另五百萬元則由原告以代被
　　　告庚○○墊還執行款項之方式交付，然依上述之規定，被告丙○○或庚○○受
　　　領前開利益乃均有「金錢消費借貸契約」為其原因關係，縱使原告與被告戊○○、庚○○所成立之「金錢消費借貸契約」乃係受被告等人詐欺所成立，在原
　　　告未依法撤銷該「金錢消費借貸契約」前，原告仍有請求返還借貸債務之權利
　　　，因此被告庚○○及丙○○受領前開利益，自不能成立不當得利（最高法院六
　　　十三年四月九日第二次民庭庭推總會決議參照）。綜觀臺灣高等法院台南分院
　　　九十年度上更（一）字第三五號偽造文書刑事案件卷宗全卷（含臺灣台南地方
　　　法院檢察署八十五年度偵字第二四四五號、第四二一○號偵查卷、本院八十六
　　　年度自字第一一五號刑事卷、臺灣高等法院台南分院八十七年度上易字第九七
　　　二號、九十年度上更（一）字第三五號刑事卷、最高法院八十九年度台上字第
　　　七八一一號刑事卷）、該院八十七年度重訴字第四八號民事卷宗以及本院卷，
　　　均未見原告主張撤銷前開「金錢消費借貸契約」之意思表示，因此，原告依據
　　　不當得利之法律關係請求被告戊○○、庚○○、丙○○等人負返還之責，即屬
　　　無據，自不應准許。又查，被告戊○○固表示：同意賠償原告三千萬元，惟其
　　　附帶表示其與原告間還有其他糾紛，待服刑期滿後，就會把這筆錢提存在法院
　　　，再清償原告之條件。按被告於言詞辯論時為訴訟標的之認諾者，依民事訴訟
　　　法第三百八十四條之規定，雖應本於其認諾為被告敗訴之判決，但認諾不得附
　　　有條件，附有條件之認諾，不生同條所定之效力（最高法院三十二年上字第四
　　　七八四號判例參照）。核諸被告戊○○之陳述，應屬附條件之認諾，依上述說
　　　明，自不生認諾之效力，併予敘明。
　　(二)第按刑事訴訟法第五百零四條所謂，應以刑事判決所認定之事實為據者，係指
　　　附帶民事訴訟之判決而言，如附帶民事訴訟經送於民事庭後，即為獨立民事訴
　　　訟，其裁判不受刑事判決認定事實之拘束。最高法院四十八年台上字第七一三
　　　號判例可資參照。本件被告甲○○、辛○○、丁○○○固業經臺灣高等法院台
　　　南分院九十年度上更（一）字第三五號判決詐欺罪確定，而本件訴訟雖與該刑
　　　事判決之事實相同，然參諸上開判例之意旨，附帶民事訴訟經送於民事庭後可
　　　不受刑事判決認定事實之拘束，依舉輕以明重之法理，本件訴訟尚非屬該刑事
　　　判決之附帶民事訴訟，自亦可依職權認定事實以適用法律。
　　(三)再按，當事人主張有利於己之事實者，就其事實有舉證之責任，民事訴訟法第
　　　二百七十七條前段定有明文。原告主張被告甲○○受原告委任調查戊○○、庚○○兄弟之信用狀況，竟秘不將抵押土地僅有一筆，已設定第一、二順位抵押
　　　權共四千五百萬元，遠超過土地之價值，且戊○○兄弟已停止支付利息，仍告
　　　知原告可借款於被告戊○○、庚○○等人；又被告辛○○、丁○○○為居間人
　　　，竟媒介顯無支付能力之人，均應依違反委任或居間契約負損害賠償之責等語
　　　，既均為被告甲○○、辛○○、丁○○○三人所否認，原告自應對上述事實負
　　　舉證責任。經查：
　　1.被告甲○○違反委任契約部分：
　　(1)被告甲○○固不否認受原告之委任前往台北調查台北縣林口鄉○○段四二之一
　　　一號及同段六七之五號等二筆土地，惟辯稱去台北系爭土地現場，係看土地四
　　　周之環境，要非查看系爭土地有否設定抵押權等語。按土地是否有抵押權，應
　　　依土地登記簿為準，若要知悉某地是否設定抵押權，一般均會向地政事務所申
　　　請土地登記簿謄本以為認定。因此被告甲○○雖承認北上調查上開二筆土地，
　　　然衡諸上情，應係前往台北勘查該二筆土地之坐落位置、使用現況、地理環境
　　　及附近之開發情形，以判斷該土地之價值，應與認定該二筆土地是否設定抵押
　　　權無涉，是被告甲○○辯稱其去台北系爭土地現場，係看土地四周之環境，要
　　　非查看系爭土地有否設定抵押權，應值採信。
　　(2)次查，原告乙○○於八十三年時為台南市第五信用合作社理事兼放款審核委員
　　　，有乙○○在刑事案卷之供述可稽，且於本院亦不否認。按原告為放款審核委
　　　員，且擔任信用合作社之理事，則其對於抵押借款之作業流程以及可自土地登
　　　記簿謄本得知有無設定抵押權之事，應不可能全然無智識，因此原告主張其僅
　　　憑被告甲○○之言，即相信上開二筆土地為被告戊○○、庚○○等人所有且均
　　　未曾設定抵押權等語，即與常情不符。
　　(3)再查，自原告於本院八十六年度自字第一一五號刑事案件之自訴狀可知，被告
　　　戊○○、庚○○等人於八十三年二月初向原告借貸金錢，原告第一次以系爭二
　　　筆土地位於北部、價值若干及土地現狀均不清楚，不願借給被告戊○○、庚○○七千萬元，經被告甲○○調查後，原告仍未答應被告戊○○、庚○○之第二
　　　次商借之四千萬元（見該案自訴狀）。堪認原告有充分之自由決定貸與與否之
　　　權，並非僅憑被告甲○○之言，即答應貸與被告戊○○、庚○○等人金錢。
　　(4)第查，依據本院八十六年度自字第一一五號刑事卷附卷之台灣板橋地方法院民
      事執行處通知（見該卷第十九、二十頁），堪認台北縣林口鄉○○段四二之一
      一號土地之鑑定價格為六千二百八十三萬五千三百元，而依同卷附卷之台灣板
      橋地方法院之分配表（見該卷第二一頁），在原告己○○之抵押權之前僅有二
      筆抵押權共四千八百萬元之設定，而原告己○○並對該地設定次一次序之抵押
      權四千萬元，因此，原告應係認定其借錢與被告戊○○、庚○○並非無保障之
      下，始自行決定同意先後貸與金錢予被告戊○○、庚○○等人，尚與被告甲○○所受任調查之事並無因果關係。
　　(5)按受任人因處理委任事務有過失，或因逾越權限之行為所生之損害，對於委任
　　　人應負賠償之責。民法第五百四十四條定有明文。因而，被告甲○○僅受任調
　　　查上開二筆土地，至於決定系爭借款事宜仍由原告綜合全情而為決定。固然事
　　　後被告戊○○、庚○○未清償該借款致原告受有損害，然原告先後貸與金錢予
　　　被告戊○○、庚○○等人，既係自行決定，而非僅憑被告甲○○之調查所得即
　　　為同意貸款之決定，自難認被告甲○○應依民法第五百四十四條，對原告之損
　　　失負賠償責任。
　　2.被告辛○○、丁○○○違反居間義務部分：
　　　按居間人關於訂約事項，應就其所知，據實報告於各當事人。對於顯無履行能
　　　力之人，或知其無訂立該約能力之人，不得為其媒介。民法第五百六十七條第
　　　一項定有明文。經查，如前所述，原告庚○○所有台北縣林口鄉○○段四二之
　　　一一號土地之價格為六千二百八十三萬五千三百元，而在原告己○○之抵押權
　　　之前僅有二筆抵押權共四千八百萬元之設定，其應非顯無履行能力之人，至嗣
　　　後該筆土地雖僅以四千一百七十三萬元拍定（見本院八十六年度自字第一一五
　　　號刑事卷第二十頁背面），然法院拍定價格究與土地市價有所差別，原告主張
　　　從拍定價格遠低於抵押價格即認被告庚○○為顯無履行能力之人，並非可採。
　　　又原告亦不否認其另委託被告甲○○對上開二筆土地為調查、徵信，且原告能
　　　自由決定是否同意系爭借款，業如上述，因而，原告既無法證明被告戊○○、
　　　庚○○等人為顯無履行能力之人，以及其決定系爭借貸契約乃係因被告辛○○
　　　、丁○○○二人之不實媒介，則原告主張被告辛○○、丁○○○二人媒介顯無
　　　履行能力之人致其受有借款未獲清償之損失等情，自非可採。
　　3.因而，原告對於被告甲○○受原告委任調查戊○○、庚○○兄弟之信用狀況，
　　　竟秘不將抵押土地僅有一筆，已設定第一、二順位抵押權共四千五百萬元，遠
　　　超過土地之價值，且戊○○兄弟已停止支付利息，仍告知原告可借款於被告戊○○、庚○○等人，以及被告辛○○、丁○○○為居間人，竟媒介顯無支付能
　　　力之人等情，均無法舉證以證明之，且原告能自由決定是否同意系爭二筆借款
　　　，縱使其受有債務無法清償之損失，自難認與被告甲○○、辛○○、丁○○○
　　　三人有何關係，是請求被告甲○○、辛○○、郭翁素應分別依違反委任契約及
　　　居間義務賠償三千萬元，自非有理。
　七、綜上所述，原告既未撤銷其貸與金錢之意思表示，被告戊○○、庚○○、丙○○三人縱使受有利益，亦非無法律上原因，原告依不當得利之法律關係請求被
　　　告戊○○、庚○○、丙○○返還三千萬元之利益，於法不合，無法准許。另原
　　　告無法證明其餘被告甲○○、辛○○、丁○○○違反委任契約及居間應遵守之
　　　義務，以及其係因被告甲○○、辛○○、丁○○○違反委任契約及居間應遵守
　　　之義務而受有損害，是其請求被告甲○○、辛○○、丁○○○應分別依違反委
　　　任契約及居間義務賠償三千萬元，亦於法不合，不應准許。原告之訴既經駁回
　　　，其假執行之聲請即因訴之駁回而失所附麗，併與駁回之。
　八、本件為判決之基礎已臻明確，兩造其他之主張陳述核與判決結果無影響，爰不
　　　予一一論述，併此敘明。
據上論結，本件原告之訴為無理由，依民事訴訟法第三百八十五條第一項前段、第七
十八條、第八十五條第一項前段，判決如主文。
中　　　華　　　民　　　國　　九十一　　年　　　八　　　月　　 十二　　 日
　　　　　　　　　　　　　　　　　臺灣臺南地方法院民事第三庭
~B法　　　官　張家瑛
右為正本係照原本作成。
如對本判決上訴，須於判決送達後廿日內向本院提出上訴狀。
中　　　華　　　民　　　國　　九十一　　年　　　八　　　月　　　十五　　日
~B法院書記官  葉東平
